【裁判字號】    89,自緝,52
【裁判日期】    900402
【裁判案由】    詐欺
【裁判全文】
臺灣高雄地方法院刑事判決                          八十九年度自緝字第五二號
    自  訴  人  天○
                子○○
                戌○○
                己○○○
                庚○
                壬○○
                寅○○○
                地○○
                癸○○
                卯○○
                乙○○○
                酉○○○
                巳○○
                未○○
                亥○○
                辛○○
                丙○○
                辰○
                丁○○
    兼右十九人代理人
                申○○
                午○○
                戊○○
    自  訴  人  甲○○
    右一人代理人呂明肯
    被      告  丑○○
                蔡吳足
    右二人共同選任辯護人
                 戴國石
                 蔡吉記
右列被告因詐欺案件，經自訴人提起自訴，本院判決如左：
    主  文
丑○○共同連續意圖為自己不法之所有，以詐術使人將本人之物交付，處有期徒刑壹
年陸月。
蔡吳足共同連續意圖為自己不法之所有，以詐術使人將本人之物交付，處有期徒刑陸
月；如易科罰金，以參佰元折算壹日。
    事  實
一、丑○○於民國七十七年、七十八年間自任會首，召集如附表編號一、二所示之合
    會，丑○○、蔡吳足二人共同於七十八年間召集如附表編號三所示之合會，每會
    會金均為新台幣（以下同）一萬元，開標地點均在高雄縣鳳山市○○街二十一號
    蔡吳足住所，其開標時間及每會會員人數均如附表所載，採內標制即活會會員每
    月繳交之會金需扣除標息；嗣丑○○、蔡吳足因有部分死會會員未按期繳交會款
    ，致經濟陷於困頓，丑○○竟意圖為自己不法之所有，基於概括之犯意，連續自
    七十七年九月三十日起至八十年二月間止，在高雄縣鳳山市○○街二十一號蔡吳
    足住處，冒用附表編號一、二不詳姓名會員之名義，在標單上填取約二千二百元
    或二千三百元金額後，投入標箱與其他活會會員競標，並向其他活會會員佯稱係
    某會員得標，致活會會員因此陷於錯誤，而交付扣除標息之會金與丑○○，計冒
  標編號一會員名義三次、編號二會員名義七次；丑○○、蔡吳足二人基於共同之
    概括犯意聯絡，自七十八年七月二十日起至八十年三月間止，在高雄縣鳳山市○
    ○街二十一號蔡吳足住處，冒用附表編號三不詳姓名六會員之名義，在標單上填
    取約二千二百元或二千二百元金額後，投入標箱與其他活會會員競標，並向其他
    活會會員佯稱係某會員得標，致活會會員因此陷於錯誤，而交付扣除標息之會金
    與丑○○、蔡吳足二人；丑○○因此自編號一、二之合會所詐得之金錢至少為壹
    佰零捌萬伍仟柒佰元（計算方法詳如附表），丑○○、蔡吳足二人自編號三之合
    會共同詐取所得之金錢至少為壹佰貳拾玖萬仟陸佰元（計算方法詳如附表）；
    嗣後二人因無法繼續遮掩，乃於八十年二、三月間一起遷離住所，經會員遍尋不
    著，互相聯繫後發覺上情，始知受騙。
二、案經天○、申○○、午○○、子○○、戌○○、己○○○、戊○○、庚○、壬○
    ○、寅○○○、地○○、癸○○、卯○○、乙○○○、酉○○○、巳○○、未○
    ○、亥○○、辛○○、丙○○、辰○、丁○○、甲○○提起自訴。
    理  由
一、訊據被告丑○○對於召集如附表所示合會，及向活會會員詐稱係某人得標而收取
    會款等事實均坦承不諱，惟辯稱係因部分會員得標後未繼續繳納會款，致伊責任
    加重，乃以告訴欲標會之會員已被標走之方法，而將收取之會款用來轉週其他之
    合會，又編號一之合會伊共冒標七會，編號二之合會伊計冒標四會，編號三之合
    會共冒標六會，每會標金約五、六千元，非如自訴人所述之二千餘元云云，被告
    蔡吳足則辯稱編號三之合會係丑○○召集與伊無涉，伊只有幫忙召募會員及收取
    會金，並未與丑○○合謀冒標云云。經查（一）被告有向自訴人等活會會員詐取
    財物之事實，業據被告丑○○就其冒標部分自白不諱，核與自訴人兼代理人戊○
    ○、午○○、申○○於本院審理時指訴情節相符，並有經自訴人調查整理後之會
    單三紙在卷可稽。（二）被告丑○○雖辯稱沒有冒標，然被告丑○○係利用未到
    場競標之會員名義向其他活會會員佯稱某會員得標，其行止即為冒標，是被告丑
    ○○辯解不足採信。（三）依一般民間合會之習慣，會首向來寫在會單的首位，
    揆之被告制作之會單，其中編號一、二之會單，第一人均係被告丑○○，而被告
    丑○○亦自陳其係會首，可證被告制作之會單亦與一般民間習慣相符，而編號三
    之合會會單上第一人則為被告蔡吳足，此有會單附卷可按，可證被告蔡吳足為編
    號三之會首，再佐以自訴人陳稱編號三之會首共有被告二人等語，及被告蔡吳足
    亦自白有召募會員、收取會金等行為，益被告蔡吳足為會首，且編號三之會首共
    二人，是被告蔡吳足辯稱伊非會首一節為事後卸責之詞。（四）被告蔡吳足既為
    會首，且於八十年二、三月間與被告丑○○一起逃匿，若非被告蔡吳足有參與共
    同冒標詐取會款之行為，為何要避不見面，可證被告二人間有犯意之聯絡及行為
    之分擔。（五）自訴人提出之會單雖非原始會單，惟係經自訴人逐一訪查會員所
    得之資料，自較被告記載之資料詳細，是被告辯稱編號一、二之合會分別冒標七
    、四會顯與事實不符。綜上所述，被告辯解不足採信，犯行堪以認定。
二、核被告所為，係犯刑法第三百三十九條第一項之詐欺取財罪。被告間就附表編號
    三冒標收取會金之行為有犯意之聯絡，行為之分擔，均為共同正犯。被告所為數
    行為，均時間緊接，所犯罪名相同，顯係出於概括之犯意為之，均為連續犯，爰
    依刑法第五十六條之規定以一罪論，並加重其刑。審酌被告犯罪所得金額不在少
    數，犯罪迄今尚未與自訴人全部和解，但已與部分自訴人達成協議，及其犯後態
    度良好，尚有悔意，被告年事已高等一切情狀，爰分別量處如主文所示之刑；按
    刑法第四十一條，已於九十年一月十日修正公布，並於同月十二日施行，其第一
    項前段規定為「犯最重本刑為五年以下有期徒刑之罪，而受六月以下有期徒刑或
    拘役之宣告，因身體、教育、職業或家庭之關係或因其他正當事由，執行顯有困
    難者，得以一元以上三元以下折算一日，易科罰金。」，本件被告犯罪後，上開
    犯行，已變更屬得易科罰金之罪，依最高法院二十四年七月刑庭總會決議，易科
    罰金之事項，應依刑法第二條第一項之規定，適用修正後之刑法第四十一條之新
    法，本件爰就被告蔡吳足部分諭知易科罰金折算標準，以資懲儆。
三、自訴意旨另謂：被告蔡吳足於附表編號一、二所示時間與被告丑○○共同召募民
    間合會二會，遽被告蔡吳足竟冒用編號一會員三人、編號二會員七人名義標會後
    ，向自訴人收取會金，因認被告蔡吳足涉有刑法三百三十九條之罪嫌；又被告二
    人於召集附表所示之合會後，竟有把會員標著的會款沒給付，也有把跟別人的會
    標走，不付每月的死會款，因認其二人涉有刑法三百三十九條之共同詐欺罪嫌云
    云。惟查（一）附表所示三合會中編號一、二之會單上首位會員均係「丑○○」
    ，而編號三之會單上前二人分別為「吳粉」、「吳足」，此有會單三紙在卷可按
    ，若被告蔡吳足亦為編號一、二合會之會首，應會如編號三會單所示，將其姓名
    記載在第一位，然該二會「吳足」之名均在中間或後面，可證被告蔡吳足並非編
    號一、二合會之會首。（二）自訴人雖於訴狀中指訴被告未依約交付會款予得標
    之會員，及標走他人之互助會後，不付每月死會款等情，然以上開事實質之自訴
    人，自訴人均稱未聽聞，亦無證據可證明，是尚難以自訴人之空言指訴，逕認被
    告有此犯行。此外復查無其他積極證據足資證明被告有何上開詐欺犯行，應為無
    罪之諭知，惟因自訴人認此部分之犯行與前開判決有罪部分有連續犯之關係，爰
    不另為無罪之諭知。
四、臺灣高雄地方法院檢察署檢察官另以九十年度偵字第一八０三號案件併案請求本
    院審理，略謂：被告丑○○於民國七十九年一月十日對告訴人天○佯稱其有能力
    支付會款，願意參加以告訴人為會首於七十九年二月十日起會，一萬元，連同會
    首共三十六位會員之互助會一會，嗣被告丑○○於第五會即七十九年五月十日得
    標，告訴人交付其會款共三十多萬元，詎被告竟自八十年二月起拒不繳納死會，
    因認被告涉有刑法第三百三十九條之詐欺罪嫌云云。訊據被告丑○○堅決否認有
    何上開犯行，辯稱係因告訴人也有參加伊召集之合會，其中二會係活會，三會係
    死會，才不再給付會款予告訴人等語。經查被告丑○○係第五會得標，且於得標
    後尚繳交八期之會款，若被告丑○○有意向告訴人詐騙財物，應會於第一會即標
    取，並於標取後即不再繳交會款，然被告丑○○並未如此行事，可證被告丑○○
    跟會之初並無詐欺之犯意，此外復查無其他積極證據足資證明被告有何上開詐欺
    犯行，是尚難認上開併案部分與本案有連續犯之裁判上一罪之關係，應退回由檢
    察官另行偵辦。
據上論斷，應依刑事訴訟法第三百四十三條、第二百九十九條第一項前段、刑法第二
條第一項前段、第二十八條、第五十六條、第三百三十九條第一項、修正後第四十一
條第一項、罰金罰鍰提高標準條例第一條前段、第二條，判決如主文。
本案經檢察官陳永章到庭執行職務。
中      華      民      國    九十      年      四      月      二      日
                                    臺灣高雄地方法院刑事第三庭
                                        法  官  李  淑  惠
右為正本，係照原本作成，證明與原本無異。
如不服本判決，應於送達後十日內，向本院提出上訴狀。
                                        書記官  馮  欽  鳳
中      華      民      國     九十     年      四      月      二      日
附錄本判決論罪之法條：
刑法第三百三十九條第一項
  意圖為自己或他人不法之所有，以詐術使人將本人或第三人之物交付者，處五年以
  下有期徒刑、拘役或科或併科一千元以下罰金。
附表一：
┌──────┬────┬────┬────┬───┬────┬────┐
│合會起迄時間│會員人數│止會時已│尚未開標│會  首│經查訪未│備    註│
│            │        │開標之會│之期數  │      │得標人數│        │
│            │        │期數    │        │      │        │        │
├──────┼────┼────┼────┼───┼────┼────┤
│編號一：    │        │        │        │      │        │        │
│78.12.6至81.│三十四會│十八會  │十六會  │丑○○│十九會  │此合會詐│
│2.6（六日開 │        │        │        │      │        │取所得會│
│標，每年三、│        │        │        │      │        │金至少43│
│七月之十七日│        │        │        │      │        │8900元（│
│加標）      │        │        │        │      │        │19活會×│
│            │        │        │        │      │        │冒標3會 │
│            │        │        │        │      │        │×7700元│
│            │        │        │        │      │        │會金）  │
├──────┼────┼────┼────┼───┼────┼────┤
│編號二：    │        │        │        │      │        │        │
│77.9.30至80.│四十一會│三十六會│五會    │丑○○│十二會  │此合會詐│
│4.30（30日開│        │        │        │      │        │取所得之│
│標，每年四、│        │        │        │      │        │會金至少│
│八、十二月之│        │        │        │      │        │646800元│
│十六日加標）│        │        │        │      │        │（12活會│
│            │        │        ││      │        │×冒標七│
│            │        │        │        │      │        │會×7700│
│            │        │        │        │      │        │元會金）│
├──────┼────┼────┼────┼───┼────┼────┤
│編號三      │        │        │        │      │        │        │
│78.7.20至81.│四十六會│二十四會│二十二會│丑○○│二十八會│此合會詐│
│6.20（20日開│        │        │        │蔡吳足│        │取所得之│
│標，每年二、│        │        │        │      │        │會金至少│
│六、十月之五│        │        │        │      │        │0000000 │
│日加標）    │        │        │        │      │        │元（28活│
│            │        │        │        │      │        │會×冒標│
│            │        │        │        │      │        │六會×  │
│            │        │        │        │      │        │7700元會│
│            │        │        │        │      │        │金）    │
├──────┴────┴────┴────┴───┴────┴────┤
│被告丑○○詐欺所得金額至少二百三十七萬九千三百元。                    │
│被告蔡吳足詐欺所得金額至少一百二十九萬三千六百元。                    │
└───────────────────────────────────┘


司法院資訊處製作；財團法人民間司法改革基金會備份。
